【裁判字號】    89,上易,263
【裁判日期】    890429
【裁判案由】    詐欺
【裁判全文】
臺灣高等法院高雄分院刑事判決                    八十九年度上易字第二六三號
    上  訴  人  臺灣高雄地方法院檢察署檢察官
    被      告  乙○○
    選任辯護人  彭大勇
右上訴人因詐欺案件，不服臺灣高雄地方法院八十八年度易字第二三八三號中華民國
八十八年十二月十四日第一審判決（起訴案號：臺灣高雄地方法院檢察署八十七年度
偵字第二八四三二號），提起上訴，本院判決如左：
    主  文
上訴駁回。
    理  由
一、公訴意旨略以：被告乙○○係設址於高雄市○○區○○街四十三巷二號十三樓之
    三「裕琳木業有限公司」（以下簡稱裕琳公司）之負責人，自民國八十六年十一
    月間起，向甲○○○股份有限公司（以下簡稱老爺公司）訂購少量合板。八十七
    年起，被告明知其公司已有經濟周轉困難之情事，且八十七年三、四月積欠老爺
    公司貨款所簽發之支票亦尚未兌現，竟意圖為自己不法之所有，自八十七年五月
    間起，藉詞有客戶訂購大數量之合板，向老爺公司訂購新台幣（下同）一百三十
    七萬餘元，同年六月間訂購二百五十九萬餘元，同年七月間訂購一百七十一萬餘
    元，老爺公司均不疑有他，如數交貨，被告則簽發發票日為三個月後之支票以為
    支付。詎被告自八十七年三月間起為購買合板所簽發予老爺公司之支票，屆期提
    示均退票，不獲給付。退票金額總計五百五十五萬七千九百元。退票後老爺公司
    派員向裕琳公司催討，並要求被告告知合板銷售何處，惟被告均置之不理，僅表
    示裕琳公司尚有庫存合板，但老爺公司聲請假扣押時，始發現被告已將庫存合板
    銷售予他人，因認被告涉有詐欺取財罪嫌云云。
二、按犯罪事實應依證據認定之，無證據不得推定其犯罪事實；不能證明被告犯罪或
    其行為不罰者，應諭知無罪之判決；刑事訴訟法第一百五十四條第三百零一條
    第一項分別定有明文。又刑事訴訟法上所謂認定犯罪事實之證據，係指足以認定
    被告確有犯罪行為之積極證據而言；如未能發現相當證據，或證據不足以證明，
    自不能以推測或擬制之方法，以為裁判基礎；而告訴人之告訴，係以使被告受刑
    事追訴為目的，是其陳述是否與事實相符，法院仍應調查其他證據以資審認，最
    高法院二十九年度上字三一０五號、四十年台上字第八六號及五十二年台上第一
    三００號判例分別著有明文。訊據被告乙○○固坦承有積欠告訴人老爺公司合板
    貨款事實，惟矢口否認有何詐欺取財之犯行，辯稱：伊所經營之裕琳公司從八十
    年開始就與老爺公司有業務往來，原先係以摩天公司之名義開立發票交易，當時
    老爺公司所進口的木板，不符裕琳公司之需要，所以向老爺公司進的數量不多，
    直至八十七年三月間，因原先主要進貨來源之興麒公司沒有裕琳公司想要進的貨
    ，始又改向老爺公司固定進貨，八十七年三、四月份積欠老爺公司之貨款，伊先
    開立以裕琳公司為發票人、面額九十四萬元之支票一紙交付老爺公司，嗣在八十
    七年七月十三日伊再交付一張面額九十一萬多元的客票給老爺公司，換回前開支
    票，那張客票有兌現。至於八十七年六月會向老爺公司進四百多件合板，是因為
    老爺公司負責人徐慶祥之子徐君川、及老爺公司之業務員吳明峰至被告公司，要
    求一次進貨五百件防水板，伊本來想剛開始只要訂購一百五十件即可，惟在徐、
    吳二人遊說之下，並對票期達成共識，雙方始達成進貨四百件之協議，並於八十
    七年六月二十二日開出全部貨款之支票給老爺公司。其向老爺公司進貨時並無法
    預估到所開出之支票無法兌現，並無詐騙之意思，實因亞洲金融風暴及國內景氣
    衰退，資金無法正常運作，始於八十七年七月底宣佈停止營業云云。
三、經查：
(一)、被告乙○○於八十六年間即與老爺公司有進貨交易情事，其積欠老爺公司八十七
    年三、四月之貨款，甚且在八十七年七月十三日，曾交付面額九十一萬元之客票
    一紙予老爺公司，以換回先前被告所開立面額九十四萬元之貨款支票以為清償，
    而該紙客票嗣後亦已兌現之事實，業據老爺公司之負責人徐慶祥到庭自承在卷（
    見原審八十八年七月十三日審訊筆錄），徐慶祥固另謂被告另簽發補差額二萬多
    元之支票，嗣並未兌現等語，然該未兌現金額與已兌現金額比例懸殊，基於被告
    之於八十七年七月間猶積極處理與徐慶祥間貨欠及所清償金額非少一節以觀，其
    最後固然仍有一次訂購四百件合板之訂貨，而前開清償貨款時機係後於被告前開
    最後訂貨時間，衡情若被告有意詐騙該四百件合板，自無猶於八十七年七月十三
    日再度交付面額九十餘萬元之客票予老爺公司以抵付貨款之理，是尚難僅因被告
    公司於八十七年七月中旬有週轉困難情事發生，即遽認其係在停止營業前，故意
    向老爺公司進貨，以蓄意行詐。
(二)、另就被告前開所辯於八十七年六月間向老爺公司訂購四百件防水板並未積極主動
    一節，訊據證人徐君川證稱：八十七年六月十六日我有到裕琳公司洽談五百件合
    板之交易事宜；交易過程，雙方互相談論價格、數量、這部分我不記得，最後是
    以四百件達成協議；該批貨是陸續進貨等語（見原審八十八年八月五日審訊筆錄
    ），依其陳述尚無法據以否認被告就系爭交易之過程所為上開辯陳，而據證人陳
    淑惠即裕琳公司先前之會計到庭具結證稱：我受雇於裕琳公司擔任會計，至八十
    七年七、八月間離職，徐慶祥表示有一批貨有五百件。我們（裕琳公司）本來是
    要向興麒公司買，但興麒公司無法供應，所以我們才向老爺公司訂，乙○○本來
    表示要訂一百五十件，但徐某表示這批貨如果出售以後，短時間很難再進這批貨
    ，最後雙方面以四百件達成協議，而裕琳公司的票期可以開的比較長。這批貨雖
    然不是我聯繫，但是我有聽到等語（見原審八十八年九月二十八日審訊筆錄），
    足見被告上開所辯尚非純屬虛言，是被告就系爭四百件訂貨一節顯示並非急切心
    態為之，是否訂貨時已萌大量進貨並惡意倒債，亦非無疑。
(三)、另告訴人另指稱被告於八十七年六月間，另分別向恭瑞興業有限公司（以下簡稱
    恭瑞公司）訂購合板一百件，隨即宣告倒閉；向永新實業廠股份有限公司（以下
    簡稱永新公司）訂購合板一批價值五十萬元，竟隨之以四十萬元賤價出售予建光
    模板行；向告訴人訂購一、二百萬元之合板，被告以一塊二百三十五元之價格購
    入，竟以二百三十元出售予正昌製材廠，連運費已虧損十七元，由此亦足認被告
    有低價銷售詐騙現金之意圖一節。經查：(1)裕琳公司向恭瑞公司訂購一百件合板
    ，總價額九十四萬元，裕琳公司為支付貨款所簽發之支票均跳票，固屬實情，然
    訊之證人梁清瑞證陳：「（之前是否有與裕琳公司往來？）答：在八十五年十二
    月份有十幾萬生意往來。」（均見原審八十八年八月五日審訊筆錄），被告與恭
    瑞公司亦早有生意往來，其積欠恭瑞公司貨款之時機與老爺公司之貨欠時間接近
    ，應係週轉困難之一環，難以此推論被告對老爺公司亦有詐欺之故意。(2)另永新
    公司先前固有出售模板二千四百片，因裕琳公司將之退貨，故該批模板復為永新
    公司所有，嗣永新公司以四十五萬三千六百元售予建光模板行之事實，亦據證人
    即建光模板行之負責人蔡文理到庭證述：「該批貨原先是乙○○他們載來，要以
    五十萬出售，我嫌貴，還在猶豫中，永新公司打電話過來表示貨是他們的，要載
    回去，我原先也同意，但事後永新公司希望我收下該批貨，最後我以四十五萬三
    千六百元買下來，價錢是我向永新公司談成的。」等語（見八十八年八月五日審
    訊筆錄）無訛，並有證人蔡文理所提出將貨款電匯予永新公司之花蓮一信跨行匯
    款回單、永新公司所開立之統一發票及信件影本各一紙附卷可稽，是初始與裕琳
    公司與永新公司之交易價格是否僅四十萬元，已非無疑，況五十萬元價格已遭蔡
    文理質疑太貴而不欲購買，縱認被告有欲以四十萬元出售，尚難遽認即屬賤賣，
    況該批模板之價款最後亦係由永新公司取得，被告並未取得任何財物利益，告訴
    人此項指述自難作為被告涉有詐欺犯行之佐證。(3)另告訴人指陳被告於八十七年
    六、七月間以一塊二百三十五元之代價向老爺公司訂購合板，卻以每塊二百三十
    元賠售予正昌製材廠，連同運費，裕琳公司每塊損失十七元一節。然訊證人即正
    昌製材廠之負責人梁兆清結證稱：「當時市價是二百二十元至二百四十元之間，
    而我是以二百三十至二百四十之間向他（乙○○）買的‧‧運費的部份是我自付
    。」（見原審八十八年八月五日審訊筆錄），並提出總分類帳影本一紙在卷，據
    此其出售價格既符合當時之市價，運費亦係由其自行負擔，自難遽認被告有賠售
    之情事，告訴人上開指述，亦難作為認定被告涉有詐欺罪之犯罪依據。
(四)、至有關被告所經營之公司如何會致成週轉不靈原因事涉被告之對告訴人拒付貨款
    係否出於不法所有意圖之故意，按諸被告所提出其所執有支票及退票理由單七張
    （債務人陳啟文，債權額二百三十九萬六千六百三十元），不起訴處分書影本（
    台灣台中地方法院檢察署八十三年度偵字第五八一九號）及支票影本六張（債務
    人賴秋雄，債權額四百零七萬元），本票影本三張（債務人王坤玉、陳咸亨、許
    清森，債權額分別為十一萬八千元、五十三萬一千三百二十元、十二萬元），支
    票及退票理由單各一紙（債務人陳明惠，債權額五十一萬八千四百元），本票影
    本二張（債務人蔡清陸，債權額一百零八萬二千五百元），台灣台南地方法院八
    十八年度促字第一五七五號支付命令（債務人王水明、王俊欽，債權額四十五萬
    元、廿五萬元），其各該票據日期分佈於八十三年至八十八年間，達九百餘萬元
    ，另於八十七年一至六月間，因自外國訂購進口，其間匯差損失達二百三十餘萬
    元，亦有轉帳傳票十三份附卷可按，而裕琳公司自八十六年至八十七年七月間，
    曾支付國內其他廠商應付貨款及國外廠商Ｌ／Ｃ貨款，其支出金額均甚詳憑繁而
    正常，亦有第一商業銀行五甲分行八十八年七月五日一五字第一三四號函附之存
    款往來明細表、八十八年七月廿三日一五字第一四九號函附之國外信用狀往來明
    細表及寶島商業銀行高雄分行往來明細表各一份附卷可按，依被告生意往來，迄
    八十七年七月以前之營業量以觀，並無明顯異常現象，顯見被告生意往來對象係
    屬多元，則其縱有向被告訂貨未付貨款，然其轉售後取得之價款因周轉因素而付
    予其他廠商，致告訴人部分之貨款日後到期後無力週轉，尚難據此即認單獨對告
    訴人成立詐欺。
四、綜前所述，依被告所經營之裕琳公司於八十七年七月間週轉不靈前營業狀況，難
    認對告訴人老爺公司之定貨係基於不法所有意圖，況被告積欠告訴人八十七年三
    、四月份之貨款九十四萬元，並已於八十七年七月十三日交付面額九十一萬餘元
    之客票一紙，以抵付貨款，亦難認定被告有何不法所有之意圖。故依首開犯罪構
    成要件之說明，核被告所為應與刑法詐欺罪之構成要件不相符合。被告於八十七
    年八月十一日召開債權人會議，欲以債權之二成與各債務人達成和解，引致告訴
    人及證人吳滿玉等人之不滿，然此究屬民事問題，應循民事訴訟途徑解決，尚難
    以詐欺取財罪論處。此外，本件審理期間，被告復誠意與告訴人達成民事和解，
    有和解書一紙附卷可按，復查無其他積極證據足資證明被告乙○○有何詐欺取財
    之犯行，應屬犯罪不能証明，原審對被告予以諭知無罪之判決，其認事用法並無
    不當，原審檢察官執告訴人聲請意旨，猶執陳詞指摘原判決不當，為無理由，應
    予駁回。據上論結，應依刑事訴訟法第三百六十八條，判決如主文。
本案經檢察官林炎昇到庭執行職務。
中    華    民    國     八十九     年       四       月     二十九     日
                              臺灣高等法院高雄分院刑事第八庭
                                  審判長法官  郭雅美
                                        法官  莊飛宗
                                        法官  洪兆隆
右正本證明與原本無異。
不得上訴。
                                      書記官  葉淑華
中    華    民    國     八十九     年       五       月      二        日
                      Ｇ


司法院資訊處製作；財團法人民間司法改革基金會備份。
